【裁判字號】    97,簡,288
【裁判日期】    970922
【裁判案由】    有關土地登記事務
【裁判全文】
臺北高等行政法院判決
                                     97年度簡字第00288號
原      告  甲○○
被      告  臺北市建成地政事務所
代  表  人  乙○○（主任）
上列當事人間因有關土地登記事務事件，原告不服臺北市政府中
華民國97年3月7日府訴字第09770074300號訴願決定，提起行政
訴訟。本院判決如下：
    主  文
原告之訴駁回。
訴訟費用由原告負擔。
    事  實  及  理  由
一、本件原告因不服被告所處罰鍰新台幣( 下同)8,320元之處分
    ，而提起撤銷訴訟，因其爭執之金額未逾20萬元，依行政訴
    訟法第229 條第1 項第2 款規定，應適用簡易訴訟程序，爰
    不經言詞辯論，逕為判決，合先敘明。
二、事實概要：原告與訴外人藍淑貞原共有臺北市大同區○○○
    路64巷16之1號3層建物1棟(原告持分1/3；藍淑貞持分2/3、
    下稱系爭建物)，前經臺灣臺北地方法院士林分院(下稱士林
    地院) 士林簡易庭在83年9 月6 日成立調解，該筆錄內容：
    「…一、兩造共有系爭建物…，相對人( 藍淑貞) 同意地面
    層部分…以現狀分割為聲請人( 原告) 所有，聲請人同意第
    2 層部分…第3 層部分…分割為相對人所有。…」經原告於
    96年7 月31日申請辦理建物分割測量完畢及同年8 月14日辦
    理建物調解分割標示變更登記完竣後，原告委由代理人陳惠
    奇於96年8 月22日持上開調解筆錄申辦系爭「調解共有物分
    割」登記。惟於申請登記同時因登記原因證明文件之調解筆
    錄早於83 年9月6 日即已成立，距96年8 月22日申請調解共
    有物分割登記時已逾20個月，且原告亦未舉證得予扣除期間
    ，被告乃依土地法第73條規定處原告應納登記費416 元之20
    倍，共計8,320 元罰鍰( 業經原告之代理人當場繳納完畢後
    ，被告亦於96年8 月27日依前開調解筆錄登記市○段○ ○段
    137 建號所有權人為原告持分全部；市○段○ ○段2405建號
    為案外人藍淑貞持分全部) 。原告對前開罰鍰處分不服，提
    起訴願經決定駁回後，遂提起本件行政訴訟。
三、原告起訴主張：
    (一)按系爭建物係於34、35年間所建，當時原所有權人張某購
      買1 樓建物全部，李某購買2 、3 樓建物全部，並非共有
      ，本無分割問題存在，係當時地政機關承辦人員之過失將
      其登記為共有，經多次移轉買賣均如此錯誤登記。原告於
      83年發現上情，為更正錯誤，才與2 、3 樓購買者藍淑貞
      協商並成立調解筆錄，且為更正此登記錯誤，才於96年8
      月22日以調解筆錄申請「建物分割」，以便與實際相符合
      。故本件登記錯誤在地政機關，被告對此亦不否認，而原
      告之申請「建物分割」係在更正其錯誤登記，並非實際分
      割。詎被告竟以逾期申請為由，依土地法第73、76條規定
      處原告20倍之罰款，其顛倒是非莫此為甚！
    (二)依改制前行政法院46年判39號判例明示土地法第73條所規
      定之土地權利變更登記係指「土地權利之移轉、分割、合
      併、增減或消滅等變更之登記而言」，並不包括「建物分
      割」。被告曲解土地法第73、76條所稱之「土地權利變更
      登記」包括建物分割變更登記，於法不合。又土地法第37
      條係編列土地法第一章通則內，規定「土地登記謂土地及
      建築改良物之所有權與他項權利之登記」，「建物分割」
      並不包括在內，不得比附援引適用，更不能目的性擴張解
      釋。況且本建物分割案並非實際分割，而係為更正被告之
      錯誤登記，而向法院聲請調解，不能與共有建物分割之情
      形相提並論，被告以原告逾期申請登記而處以罰鍰，洵屬
      違法，爰請求判決訴願決定及原處分均應予撤銷等語。
四、被告答辯主張：
    (一)按原告持調解筆錄欲將原共有之系爭3層樓房，各自取得1
      樓及2、3樓全部，按其性質屬共有物分割，其並已依土地
      登記規則第105 條之規定應先申請建物分割測量及標示變
      更登記，再辦理共有物分割登記，有原告前開登記申請書
      原案等影本可稽，合先敘明。查原告與訴外人藍淑貞原共
      有系爭建物前經士林地院士林簡易庭在83年9 月6 日成立
      調解，惟原告遲至96年8 月22日始持上開調解筆錄向被告
      申請調解共有物分割登記；又本案之登記原因發生之日期
      為調解成立之時即83年9 月6 日，至原告依上開調解筆錄
      提出申請之日96年8 月22日已逾20個月，而原告並未檢附
      不可歸責之證明，則被告依土地法第73條、土地登記規費
      及其罰鍰計收補充規定第8 點等規定，核算本案截至申請
      日應繳納登記費20倍罰鍰為8,320 元，自屬有據。
    (二)次查，土地法第73條及第76條所稱「土地權利變更登記」
      係指土地及建築改良物之變更登記，非如原告所稱單指「
      土地」登記與建物無涉，此觀之內政部訂頒土地登記規費
      及其罰鍰計收補充規定第5 點第5 款亦可得知。又原告於
      96 年8月22日申請辦理系爭共有物分割登記案，依內政部
      訂頒「登記原因標準用語」中「調解共有物分割」之意義
      為「依調解筆錄所為之共有物分割登記」，調解共有物分
      割登記係屬所有權移轉登記，應依土地法第76條規定課徵
      登記費並有同法第73條第2 項規定適用，故被告所為罰鍰
      處分並無違誤。
    (三)又查，本件登記原因之發生乃係本於原告及訴外人藍淑貞
      83年9月6日所聲請之調解筆錄，並非以錯誤之事由，申請
      更正登記。而調解共有物分割成立當時所適用之土地法相
      關條文與現時無異，非原告所不能預見；又逾期登記之罰
      鍰，乃係為促請人民儘早申請登記，確保其產權，杜絕糾
      紛，以免地籍失實。是原告據調解筆錄申請建物分割登記
      ，該登記原因之發生時間自應以該調解成立之時為準，原
      告延宕至96年8 月22日始申辦調解共有物分割，與立法所
      欲規範之目的相違。從而，被告依土地法第73條等規定，
      處原告登記費20倍罰鍰計8,320 元，並無不合等語。
五、經查：
    (一)按土地法第37條規定：「土地登記，謂土地及建築改良物
      之所有權與他項權利之登記。土地登記之內容、程序、規
      費、資料提供、應附文件及異議處理等事項之規則，由中
      央地政機關定之。」第73條規定：「土地權利變更登記，
      應由權利人及義務人會同聲請之。其無義務人者，由權利
      人聲請之。…前項聲請，應於土地權利變更後1 個月內為
      之。…聲請逾期者，每逾1 個月得處應納登記費額1 倍之
      罰鍰。但最高不得超過20倍。」第76條規定：「聲請為土
      地權利變更登記，應由權利人按申報地價或權利價值1/10
      00繳納登記費。聲請他項權利內容變更登記，除權利價值
      增加部分，依前項繳納登記費外，免納登記費。」
    (二)次按，土地登記規則第2 條規定：「土地登記，謂土地及
      建築改良物之所有權與他項權利之登記。」第50條規定：
     「 逾期申請登記之罰鍰，應依土地法之規定計收。土地權
      利變更登記逾期申請，於計算登記費罰鍰時，對於不能歸
      責於申請人之期間，應予扣除。」第105 條規定：「共有
      物分割應先申請標示變更登記，再申辦所有權分割登記。
      但無須辦理標示變更登記者，不在此限。」又「逾期申請
      土地權利變更登記者，其罰鍰計算方式如下：(一)法定登記
      期限之計算：土地權利變更登記之申請登記期限，自登記
      原因發生之次日起算，並依行政程序法第48條規定計算其
      終止日。(二)可扣除期間之計算：申請人自向稅捐稽徵機關
      申報應繳稅款之當日起算，至限繳日期止及查欠稅費期間
      ，及行政爭訟期間得視為不可歸責於申請人之期間，予以
      全數扣除；其他情事除得依有關機關核發文件之收件及發
      件日期核計外，應由申請人提出具體證明，方予扣除。但
      如為一般公文書及遺產、贈與稅繳（免）納證明等項文件
      ，申請人未能舉證郵戳日期時，得依其申請，准予扣除郵
      遞時間4 天。……」亦為土地登記規費及其罰鍰計收補充
      規定第8 點所規定。
    (三)查原告與訴外人藍淑貞原共有系爭建物，前經士林地院士
      林簡易庭在83年9月6日成立調解，該調解筆錄內容略以：
      「…一、兩造共有系爭建物，相對人(即藍淑貞)同意地面
      層部分( 面積45.80 平方公尺) 以現狀分割為聲請人所有
      ，聲請人( 即原告) 同意第2 層部分( 面積45.80 平方公
      尺）第3層 部分( 面積37.88 平方公尺) 分割為相對人所
      有。…」惟原告遲至96年8 月22日始持上開調解筆錄向被
      告申請調解共有物分割登記，此有該調解筆錄及被告96年
      8 月22日大同字第9910號土地登記申請書等附原處分卷可
      稽，堪信為真正。是本案之登記原因發生之日期為調解成
      立之時即83 年9月6 日，迄原告依該調解筆錄於96年8 月
      22日提出申請時，已逾20個月，且原告亦未檢附不可歸責
      之證明，故被告依前揭土地法第73條規定，按本案截至申
      請日應繳納登記費20倍計算，處以原告罰鍰8,320 元(416
      元×20＝8,320 元），於法並無不合。
    (四)又前揭土地法第37條已明定：「土地登記，謂土地及建築
      改良物之所有權與他項權利之登記。」是土地登記係包含
      土地及建築改良物之權利登記，非單指「土地」登記而已
      。原告主張土地法第73條及第76條規定僅針對土地權利登
      記，並不包含建物分割登記，被告依該2 條規定處以罰鍰
      ，於法不合云云，顯係誤解法律規定意旨，並無足採。
    (五)原告雖又主張本案是被告機關之錯誤登記，其更正應不受
      期間之限制才合理，且原告在請求更正以符事實及合法性
      ，應不受罰云云。惟查，本件登記原因之發生乃係本於原
      告及訴外人藍淑貞83年9月6日所聲請之調解筆錄，並非以
      錯誤之事由，申請更正登記。而調解共有物分割成立當時
      所適用之土地法相關條文與現時無異，非原告所不能預見
      ；又逾期登記之罰鍰，乃係為促請人民儘早申請登記，確
      保其產權，杜絕糾紛，以免地籍失實。是原告據調解筆錄
      申請建物分割登記，該登記原因之發生時間自應以該調解
      成立之時為準，原告延宕至96年8 月22日始申辦分割登記
      ，與立法所欲規範之目的相違，被告依土地法第73條規定
      ，處原告登記費20倍罰鍰計8,320 元，並無違誤。原告此
      部分主張，亦無足採。
六、綜上所述，原處分並無違誤，訴願決定予以維持，並無不合
    ，原告仍執前詞，訴請撤銷，為無理由，應予駁回。
據上論結，本件原告之訴為無理由，爰依行政訴訟法第233 條第
1項 、第98條第1 項前段，判決如主文。
中    華    民    國    97    年     9    月   22     日
                    臺北高等行政法院第二庭
                                    法  官  蕭惠芳
上為正本係照原本作成。
本件以訴訟事件所涉及之法律見解具有原則性者為限，始得於本
判決送達後20日內向本院提出上訴狀並表明上訴理由，如已於本
判決宣示後送達前提起上訴者，應於判決送達後20日內補具上訴
理由（均按他造人數附繕本），且經最高行政法院許可後方得上
訴。
中    華    民    國    97    年     9    月   22     日
                                    書記官   李淑貞


司法院資訊處製作；財團法人民間司法改革基金會備份。
